---
title: "Temporal evolution of notoriety with origin in social networks"
author: "JJ Merelo"
date: "29 de enero de 2017"
output: 
	pdf_document:
		keep_tex: true
bibliography: refs.bib
abstract: "The wikipedia is a website created by users and its
simplicity, references and also the inclusion as insets of their
introduction in Google search results have made it the go-to place
to find out about events or persons. Besides, its open interface
allows any user to know about the number of visits some particular
page has. In this paper, after certain events that made Copernicus a
viral meme, we study the intensity of the increment of visits to his
page, other pages related to it. Using pages related to other persons
as a comparison, we try to establish a typical duration of notoriety,
mainly comparing with visits in previous years in the same dates. We
conclude that a 7 day duration is the mode, something relatively
independent of the initial increase in the number of visits"
---

# Introducción

Desde los años 90 se conoce como "Efecto Slashdot" [@adler1999slashdot,@halavais2001slashdot] al aumento en visitas que experimentan los sitios web cuando son referenciados por publicaciones como Slashdot, una de las más visitadas en el área de tecnología y especialmente programación. Se trata de picos de visitas, dirigidos esencialmente a una dirección web, que en muchos casos y en épocas más oscuras en las que no había redes de publicación de contenidos tenían un efecto muy similar a un ataque de denegación de servicio. En España nos hemos referido también repetidamente al *Efecto Menéame* [@dans2008anatomia], por el efecto provocado por este agregador de noticias e incluso, con anterioridad y en mucha menor medida, el "Efecto Barrapunto" [@blanco2009blog] por la web Barrapunto.com, un agregador de noticias tecnológicas.

Que sepamos, hasta el momento no ha habido demasiados estudios que analicen un efecto similar de las redes sociales, quizás porque ya no provocan ese efecto en los sitios web; mucho menos el efecto que tienen en la búsqueda o *ocupación mental* de conceptos. También es cierto que la analítica web es hoy en día mucho más complicada y que, en general, no se revelan públicamente las visitas a un sitio. Hoy en día interesa más analizar los *trending topic* en redes sociales. Pero no se ha estudiado qué efecto tienen estos *trending topic* en la ocupación mental del público reflejada en su comportamiento de navegación en Internet.

A principios de 2017, una anécdota en una cabalgata de Reyes Magos de Madrid, en la que un locutor de un vídeo se refirió a un personaje como Colon y este contestó "Soy Copérnico", como [se narra en Verne](http://verne.elpais.com/verne/2017/01/07/articulo/1483785572_720611.html), provocó un aluvión de memes, extendidos a días posteriores cuando un periodista y un político se enzarzaron en un programa de televisión sobre qué había hecho realmente Copérnico. 

En una serie de artículos [@merelo17, @merelo17:2, @Merelo2017:figshare] que marca la evolución temporal de esta ocupación mental o *mindshare* a través de las visitas a la página de la Wikipedia de Copérnico [@wiki:Copernico] hemos venido analizando el cambio en el número de visitas sobre todo buscando cuál es la duración temporal de este fenómeno a través de los cambios diarios. En este artículo, que cierra la serie, esperamos buscar las causas de esa duración, sobre todo comparándola con otros *fenómenos* de visitas a la Wikipedia que han sucedido de forma más o menos simultánea.

El resto del trabajo se organiza de esta forma: A continuación se presenta la metodología que se ha seguido para capturar y analizar los datos; a continuación se analizan las visitas de la página de la Wikipedia y otras páginas relacionadas, así como la evolución en su ránking de páginas vistas en la Wikipedia. Finalmente, tratamos de sacar una serie de conclusiones.

# Metodología

La wikipedia, a través de un interfaz, permite acceder a las visitas de cada una de las diferentes páginas creadas en ella. Es un interfaz de tipo REST al que se puede acceder directamente. Lo hacemos mediante un *script*, que, como el resto de los datos y programas, son software libre y se pueden descargar de la página que figura a continuación de las conclusiones y se ha mostrado también en [@Merelo2017:figshare]. El script usa `curl` para descargarse el fichero, sin más complicación que codificar como URI el nombre de la página, justo detrás de `all-agents`, y poner como dos últimos parámetros las dos fechas en las que nos movemos, desde principios de año hasta ahora. Como esto descarga un fichero en JSON, extraemos el dato que nos interesa usando la utilidad `jq`, que permite hacer búsquedas complejas sobre ficheros JSON: las visitas, y lo vertimos en sendos ficheros de datos. De la misma forma se descargan las visitas de todas las páginas a las que nos vamos a referir en este artículo.

Se usan scripts similares para obtener las visitas del resto de las páginas referenciadas. Por otro lado, para extraer el ránking de las mil páginas más visitadas, se usa un script que extrae el puesto dentro del ránking y el número de visitas, aparte del título del artículo en sí. A continuación, se filtra para dejar sólo los artículos en el ránking, eliminando páginas especiales; también se recalcula el ránking. Finalmente, se procesan también estos ránkings para calcular la evolución de la posición de una página a lo largo de los días, guardando en en un fichero un número con la posición que ocupa la página determinada cada día. 

Los resultados de estos datos los mostramos a continuación:

## Visitas de la página Nicolás Copérnico y otras páginas asociadas

Estos datos los vamos a procesar con R para convertirlos en un sólo conjunto:
```{r setup,echo=FALSE}
library(ggplot2)
library(ggthemes)
datos.2016 <- read.table('datos/Nicol%C3%A1s_Cop%C3%A9rnico-2016.dat')
datos.2017 <- read.table('datos/Nicol%C3%A1s_Cop%C3%A9rnico-2017.dat')
datos <- data.frame( dia=c(1:nrow(datos.2016),1:nrow(datos.2017)),
                    year=c(rep('2016',nrow(datos.2016)),rep('2017',nrow(datos.2017))),
                    visitas=c(datos.2016$V1,datos.2017$V1))
```


A continuación trazamos los datos de cada día, por año. 

```{r imagen,echo=FALSE}
ggplot(datos,aes(x=dia,y=visitas,group=year,col=year))+geom_line()+theme_tufte()
```

Se nota que, tras alcanzar un pico el primer día, desciende el segundo y mucho más rápidamente el tercero; sin embargo, a partir del cuarto día el descenso es mucho más suave, hasta llegar a tener más o menos los mismos datos una semana después. 

Vamos a ver la relación de visitas entre el año pasado y el corriente

```{r ratio,echo=FALSE}
ratio <- data.frame( dia=c(1:nrow(datos.2016)),ratio=datos.2017$V1/datos.2016$V1)
ggplot(ratio,aes(x=dia,y=ratio))+geom_line()+theme_tufte()
```

De tener un número de visitas parecido, aunque ligeramente superior, se pasa a tener 20 veces más visitas, número que va descendiendo hasta 10 veces a los tres días del comienzo de la notoriedad. Al quinto día la tasa es de un 50% más de visitas; ligeramente por encima del año anterior en la misma fecha, teniendo en cuenta además que el año anterior la tendencia era a un aumento paulatino de las visitas. 

Es curioso ver también cómo evolucionan algunas páginas asociadas, en concreto la del principal logro de Copérnico, la teoría heliocéntrica, que fue motivo de la interpelación del día siguiente en el debate de televisión

```{r helio,echo=FALSE}
hc.2016 <- read.table('datos/Teor%C3%ADa_helioc%C3%A9ntrica-2016.dat')
hc.2017 <- read.table('datos/Teor%C3%ADa_helioc%C3%A9ntrica-2017.dat')
hc.datos <- data.frame( dia=c(1:nrow(hc.2016),1:nrow(hc.2017)),
                    year=c(rep('2016',nrow(hc.2016)),rep('2017',nrow(hc.2017))),
                    visitas=c(hc.2016$V1,hc.2017$V1))
ggplot(hc.datos,aes(x=dia,y=visitas,group=year,col=year))+geom_line()+theme_tufte()
```

El número de visitas tiene otra escala y por tanto hay más fluctuaciones a lo largo del día. Sin embargo, como en el caso anterior, aunque inicialmente las visitas eran similares o incluso inferiores, en 5 días prácticamente se ha vuelto al valor inicial, con una variación muy pequeña. En cinco días vuelve a tener *menos* visitas que el año pasado, la misma situación que el día anterior al incidente. 

Pero lo que también cambia es la correlación entre el número de personas que visitan una web y los que visitan otra. Lo vemos en el siguiente gráfico.

```{r ratiohc,echo=FALSE}
ratio.hc.2016 <- datos.2016/hc.2016
ratio.hc.2017 <- datos.2017/hc.2017
hc.ratios <- data.frame( dia=c(1:nrow(ratio.hc.2016),1:nrow(ratio.hc.2017)),
                    year=c(rep('2016',nrow(ratio.hc.2016)),rep('2017',nrow(ratio.hc.2017))),
                    visitas=c(ratio.hc.2016$V1,ratio.hc.2017$V1))
ggplot(hc.ratios,aes(x=dia,y=visitas,group=year,col=year))+geom_line()+theme_tufte()
```

En el año 2016 hay una tasa ligeramente inferior a 2, es decir, que la página de la teoría heliocéntrica recibe más o menos la mitad de visitas que la de Copérnico, con no demasiadas variaciones; cabe suponer que hay más interés por el personaje que por su aportación, pero tampoco demasiado. Sin embargo, cuando el asunto "Copérnico-Ojeda" estalla, de repente las personas se interesan por el personaje, sin preocuparse demasiado por comprender cuál fue su aportación a la ciencia. Cabe señalar que no sabemos si se tratan de las mismas personas porque no se sabe el camino que siguen en la Wikipedia, aunque es razonable suponer que un porcentaje considerable de las personas que visiten cualquiera de las dos páginas acabará siguiendo los enlaces para ir a la otra. El enlace a la teoría aparece en las primeras líneas de la página de Copérnico y ese el décimo tercer enlace desde el principio de la página, mientras que Copérnico aparece en el segundo párrafo de la página de la teoría siendo más o menos también el mismo número de enlace, el décimo en este momento. 

Veamos también, como control, otra página, la de Galileo Galilei, que fue quien difundió la teoría heliocéntrica. No aparece de ninguna manera en el incidente pero puede ser interesante para ver el interés que tiene en este tipo de páginas y si hay una derivación de interés de una a otra. 

```{r galileo,echo=FALSE}
galileo.2016 <- read.table('datos/2016-galileo.dat')
galileo.2017 <- read.table('datos/2017-galileo.dat')
galileo.datos <- data.frame( dia=c(1:nrow(galileo.2016),1:nrow(galileo.2017)),
                    year=c(rep('2016',nrow(galileo.2016)),rep('2017',nrow(galileo.2017))),
                    visitas=c(galileo.2016$V1,galileo.2017$V1))
ggplot(galileo.datos,aes(x=dia,y=visitas,group=year,col=year))+geom_line()+theme_tufte()
```

Aparte de la curiosidad de cómo evolucionan de la misma forma, con una caída considerable el día 7, no hay ninguna tendencia clara ni cabe suponer que las páginas con este tipo de contenido hubieran tenido, un interés creciente del año pasado a este y, de hecho, el día 12 ya hay menos visitas en la página de Galileo que el año anterior. Aunque puede que sí haya habido una cierta transferencia de interés y por tanto de visitas de una a otra, ya que de hecho la de Galileo está enlazadas desde la de Copérnico, el hecho de que no haya cambios en el mismo sentido que la de Copérnico descarta un interés súbito en la ciencia del renacimiento y la teoría heliocéntrica como una causa del aumento de visitas que habrá que atribuir, por tanto, al incidente del que estamos tratando. 

Por otro lado, examinamos también las visitas de la página de Meryl Streep, cuyo discurso durante los Globos de Oro tuvo también una notoriedad considerable, igual que la reacción posterior del presidente electo. Se trata, en este caso, de una página que, de por sí, tiene bastantes visitas, como se ve a continuación.

```{r meryl,echo=FALSE}
meryl.2016 <- read.table('datos/Meryl_Streep-2016.dat')
meryl.2017 <- read.table('datos/Meryl_Streep-2017.dat')
john.2016 <- read.table('datos/John_Hurt-2016.dat')
john.2017 <- read.table('datos/John_Hurt-2017.dat')
meryl.datos <- data.frame( dia=c(1:nrow(meryl.2016),1:nrow(meryl.2017)),
                    year=c(rep('2016',nrow(meryl.2016)),rep('2017',nrow(meryl.2017))),
                    visitas=c(meryl.2016$V1,meryl.2017$V1))
ggplot(meryl.datos,aes(x=dia,y=visitas,group=year,col=year))+geom_line()+theme_tufte()
john.datos <- data.frame( dia=c(1:nrow(john.2016),1:nrow(john.2017)),
                    year=c(rep('2016',nrow(john.2016)),rep('2017',nrow(john.2017))),
                    visitas=c(john.2016$V1,john.2017$V1))
ggplot(john.datos,aes(x=dia,y=visitas,group=year,col=year))+geom_line()+theme_tufte()
```

Por otro lado, la gráfica tiene el aspecto, bastante similar, de *gorro de bruja*, con un pico considerable y un descenso del número de visitas más gradual a lo largo de aproximadamente una semana. Aunque a la fecha de hoy todavía no ha vuelto al número de visitas original, cabe suponer que sucederá más o menos en el mismo plazo que en la página que nos ocupa, lo que establece en 7 días, con relativa seguridad, la duración del *efecto Twitter* en la notoriedad de una figura pública reflejada en las visitas a las páginas de la Wikipedia.

# Evolución en el ránking de páginas más visitadas

La wikipedia también ofrece en su API el ránking de las mil primeras páginas vistas, extraídas con un *script* que también está en el repositorio y se muestra en [@Merelo2017:figshare]; este *script* genera, en formato JSON, un fichero con las visitas, el puesto que ocupa cada artículo y el artículo en sí. Esto se repite para el resto de los días y a continuación el fichero se filtra dejando solamente los artículos de la Wikipedia y eliminando páginas especiales como la entrada o la página de búsqueda. 

En el *script* siguiente lo leemos y lo trazamos para dos días seguidos comenzando en el día 7, además, filtramos las páginas *especiales* de la wikipedia dejando solamente los artículos. 

```{r ranking,echo=FALSE}
library(jsonlite)
ranking.07 <- fromJSON("datos/ranking-070117-filtrado.json")
ggplot(ranking.07[1:20,],aes(x=puesto,y=visitas)) + geom_bar(stat="identity")+ geom_text(aes(label=articulo),color='blue',angle=90)
ranking.08 <- fromJSON("datos/ranking-080117-filtrado.json")
ggplot(ranking.08[1:20,],aes(x=puesto,y=visitas)) + geom_bar(stat="identity")+ geom_text(aes(label=articulo),color='blue',angle=90)
```

De no estar entre las 1000 páginas con más visitas el día anterior, ha entrado directamente en el número 4, ligeramente detrás de los Reyes Magos el día 7 y de la película que, al parecer, estaban poniendo en alguna televisión, Capitán Phillips. Al día siguiente, día 9, el artículo de Copérnico cayó hasta el puesto 49 del ránking filtrado. A partir de ahí bajó al 139, de ahí 334 y a continuación desapareció de las 1000 páginas más vistas de la Wikipedia. La página sobre la teoría heliocéntrica sólo estuvo los dos primeros días, en los puestos 215 y 393, para desaparecer al día siguiente. 

Las otras páginas, como es natural, tienen también su explicación, pero cabe destacar al relativamente desconocido Sandford Fleming que alcanzó tal puesto por [ser el objeto del Google Doodle del día](https://www.google.com/doodles/sandford-flemings-190th-birthday).

#Conclusión

Las visitas a día equivalente se han multiplicado por 20, más o menos, el primer día. Los días siguientes se va perdiendo interés, alcanzando el aumento en el número de visitas más o menos una semana, que se puede considerar, por tanto, la duración estándar de la vida de un *meme*, al menos en estas fechas y en este país y para memes de este tipo, con un sólo nombre o figura identificable. Los datos obtenidos tanto para Copérnico como para otros incidentes similares, como el de Meryl Streep, parecen confirmar esos datos, que, evidentemente sólo tendrán validez estadística universal cuando se reproduzcan los resultados para muchos más casos similares. 

Estos memes, además, no suelen tener demasiada *profundidad*, quedándose relegados a una sola página e incluso a los primeros párrafos de la misma. No parece que haya extensión del interés a otros conceptos o personas relacionados con el mismo. En cuanto a la importancia global en la *ocupación mental* del público de Internet, depende en gran medida del interés inicial por el sujeto. Las visitas a la página de Meryl Streep, por ejemplo, alcanzan un nivel mucho mayor y su puesto en el ránking se mantiene durante más tiempo, también porque, previamente, ya estaba entre las 1000 páginas más vistas de la Wikipedia española. 

```{r meryl-cop,echo=FALSE}
meryl.cop.datos <- data.frame( dia=c(1:nrow(meryl.2017),1:nrow(datos.2017)),
                      year=c(rep('Meryl Streep',nrow(meryl.2017)),rep('Nicolás Copérnico',nrow(datos.2017))),
                    visitas=c(meryl.2017$V1,datos.2017$V1))
ggplot(meryl.cop.datos,aes(x=dia,y=visitas,group=year,col=year))+geom_line()+theme_tufte()
```

Esto también tiene en cuenta el hecho de que el *incidente Ojeda-Copérnico* ha tenido interés principalmente en España, con escaso o nulo interés fuera por su repercusión política. Sin embargo, lo ocurrido con Meryl Streep ha tenido eco en todo el mundo, incluyendo por supuesto en Hispanoamérica, donde se concentran la mayor parte de los visitantes de la Wikipedia en español. Incluso así, inicialmente Meryl Streep tenía el doble de visitas que Nicolás Copérnico, y cuando comenzó la notoriedad, sus visitas se multiplicaron por 25, no por 15 como en el otro caso. Con esto lo que se concluye es que el aumento de la notoriedad por un incidente con connotaciones políticas y locales es relativamente escaso, comparado con un incidente cultural, relacionado con una figura también de la cultura, aunque tenga ciertas connotaciones políticas, en este caso globales. Ese *mindshare* u ocupación mental, en todo caso, no influye en la duración de la notoriedad que es, en ambos casos, de aproximadamente una semana. 


## Nota

Todos los datos y ficheros necesarios se encuentran en http://github.com/JJ/Cop-rnico-visitas, y se pueden usar con una licencia libre. Se agradece a quien los use que haga referencia a esta publicación. 

## Bibliografía
